臺灣臺南地方法院民事判決　　　　　　 94年度重訴字第123號
原　　　告　丁○○
訴訟代理人　方溪良律師
被　　　告　首灃企業股份有限公司
法定代理人　戊○○
被　　　告　蘇美華即元統企業商行
兼上列二人
訴訟代理人　丙○○　　住臺南縣.
上列當事人間請求除去放置物事件，經本院於民國96年8月27日
言詞辯論終結，判決如下：
    主  文
被告蘇美華即元統企業商行應將坐落臺南縣善化鎮○○段二六七
一地號，地目田，面積一八○七平方公尺土地上圍籬及放置物等
除去，並將土地交還原告。
原告其餘之訴駁回。
訴訟費用新臺幣壹拾萬參仟肆佰零陸元由被告蘇美華即元統企業
商行負擔。
本判決於原告以新臺幣參佰參拾壹萬參仟元為被告蘇美華即元統
企業商行供擔保後，得假執行。
原告其餘假執行之聲請駁回。
    事 實 及 理 由
甲、程序方面：
一、按訴訟繫屬中為訴訟標的之法律關係，雖移轉於第三人，於
    訴訟無影響，但第三人如經兩造同意，得聲請代當事人承當
    訴訟，民事訴訟法第254條第1項定有明文。本件甲○○○因
    已於民國95年12月15日以夫妻贈與為原因（原因發生日期95
    年11月14日）將坐落臺南市○○鎮○○段2671地號，地目田
    ，面積1807平方公尺土地（下稱系爭土地）之所有權移轉登
    記予原告丁○○，並由原告丁○○具狀聲請承當訴訟，本院
    已將該承當訴訟之書狀送達於被告，被告並表同意（本院卷
    第337至342頁），是原告丁○○聲請承當訴訟，於法相符，
    合先敘明。
二、次按當事人喪失訴訟能力或法定代理人死亡或其代理權消滅
    者，訴訟程序在有法定代理人或取得訴訟能力之本人，承受
    其訴訟以前當然停止，惟有訴訟代理人者不適用之；另承受
    訴訟人，於得為承受時，應即為承受之聲明，民事訴訟法第
    17 0條、第173條、第175條第1項分別定有明文。本件被告
    守澧興業股份有限公司（下稱守澧公司，嗣變更名稱為首灃
    企業股份有限公司，下稱首灃公司）法定代理人蘇美華已變
    更為戊○○（本院卷第351頁)，聲明承受訴訟，核無不合。
三、復按訴狀送達後，原告不得將原訴變更或追加他訴。但有下
    列情形之一者，不在此限：三擴張或減縮應受判決事項之聲
    明者，民事訴訟法第255條第1項第3款定有明文。本件原告
    起訴請求被告守澧公司、丙○○將系爭土地圍籬及放置物等
　　除去，嗣原告於民事起訴狀繕本送達被告後，而於94年7月2
    8日具狀請求追加被告蘇美華即元統企業商行為被告（本院
    卷第40至42頁），又於96年6月5日將聲明追加：「並將土地
    交還原告」（本院卷第300頁），核係追加被告及擴張應受
    判決事項之聲明，核與首揭規定相符，應予准許。
乙、實體方面：
一、本件原告起訴主張：
  (一)坐落臺南市○○鎮○○段2671地號，地目田，面積1807平方
    公尺土地（下稱系爭土地），為原告之妻甲○○○於母親過
    世後分割繼承取得，嗣於95年12月15日以夫妻贈與為原因（
    原因發生日期95年11月14日）移轉登記予原告。系爭土地現
    由被告築起圍籬經營廢棄物處理業，蘇美華、丙○○為夫妻
    關係，被告首灃公司、蘇美華即元統企業商行經營廢棄物處
    理同一業務，可認所有被告均共同占用系爭土地。
  (二)原告岳母楊米華與其配偶乙○○共同奮發經營事業，以所得
    購置甚多土地，分別登記於原告岳母楊米華，乙○○次子丙○○、長女陳淑貞，後二者之土地多於原告岳母所有之土地
    ，且原告岳母名下之土地，尚有新臺幣（下同）1,600萬元
    之抵押權設定未塗銷者，乙○○無意索回，才會同意原告岳
    母之不動產依其自書遺囑內容由甲○○○單獨繼承（現金及
    保險部分，則由乙○○繼承），乙○○並陪同甲○○○至新
    化找代書，交代如何辦理繼承登記，親自在委託書及文件上
    蓋章，將印鑑章交甲○○○處理，並無偽造遺產分割協議書
    之事實，否則不可能乙○○於多年來均任由甲○○○處分財
    產而均未異議。被告丙○○為此對甲○○○提出之刑事告發
    ，業經臺灣臺南地方法院檢察署檢察官以95年度偵字第2915
    號為不起訴處分確定，顯見被告此項抗辯，已不足採取。
  (三)又乙○○並非土地所有權人，縱使有同意被告使用系爭土地
    ，對於原告亦不生效力，且原告亦否認系爭土地有借名登記
    情事，縱認楊米華有默示同意出借系爭土地，然其同意者限
    於經營種苗業栽植種苗為限，被告改行經營廢棄物處理業後
    ，即將種苗業歇業，整筆廣闊之苗圃地大部分即填土為基地
    放置廢棄物，僅剩微少殘留種苗生長為樹木而已，再加上使
    用時間自75年起算迄今已逾20年，本件使用借貸之目的可謂
    使用完畢，又或可認係不定期限之使用借貸，原告隨時有權
    終止，原告於訴訟中之96年3月13日言詞辯論期日當庭以言
    詞對被告行使終止權，故被告占用系爭土地並無正當權源，
    爰依據民法第767條規定，請求被告共同將系爭地上圍籬及
    放置物等移除。
  (四)並聲明：被告應共同將坐落臺南市○○鎮○○段2671地號，
    地目田，面積1807平方公尺土地上圍籬及放置物等除去，並
    將土地交還原告。上項判決准由原告提供擔保予以假執行。
二、被告則抗辯：
  (一)原告之妻甲○○○為其母親楊米華與前夫所生，楊米華於51
    年間起與被告丙○○父親乙○○同居（楊米華為家庭主婦，
    並未外出工作，欠缺經濟來源），乙○○嗣後因而於58年間
    將其於40幾年間購買之系爭土地借名登記（或贈與或其他原
    因）在原告岳母楊米華名下，73年間被告丙○○生母去世後
    ，楊米華於75年間與乙○○結婚，陸續由乙○○、丙○○等
    人出資購買其他房地，均借用楊米華名義登記為共有人或所
    有人。87年12月9日楊米華過世後，其法定繼承人為甲○○○及乙○○，所有遺產應由甲○○○與乙○○共同繼承，甲○○○向其繼父乙○○佯稱要辦理共同繼承登記，因乙○○
    將甲○○○視如己出，不疑有他，將印鑑證明、印鑑章交付
    甲○○○，甲○○○於90年4月6日偽造分割繼承契約書，在
    備註欄偽造「全部由甲○○○取得」，於90年4月11日持向
    臺南縣新化地政事務所申請繼承登記，並使公務員登載不實
    ，以此排除乙○○之繼承權，甲○○○因而單獨取得系爭土
    地所有權。甲○○○於94年4月間要求被告丙○○交還系爭
    土地，乙○○才查知上情，因而對甲○○○提出偽造文書等
    刑事告發。
  (二)乙○○於70年間將系爭土地以乙○○及楊米華名義向臺南縣
    善化鎮農會抵押借款，設定最高限額抵押權78萬元，82年3
    月間由乙○○清償辦理塗銷。82年3月間再以乙○○及楊米
    華名義，向臺南縣善化鎮農會抵押借款，設定最高限額抵押
    權1150萬元之抵押權，楊米華於87年12月9日去世後，乙○○於88年7月間以自有土地抵押借款用以清償系爭土地前開
    借款，並於同年11月間辦理塗銷，善化鎮農會出具抵押權塗
    銷同意書予乙○○，均足以證明系爭土地之真正所有權人為
    乙○○。
  (三)被告蘇美華即元統企業商行自75年間開始在系爭土地及同段
    2672至2676地號等6筆土地上經營苗圃使用，使用前已先取
    得乙○○、楊米華之同意，80年間再以前開土地為自有之名
    義申請換發種苗登記證，並於81、82年間出資將系爭土地基
    地墊高，於84年間經乙○○同意繼續借用系爭土地堆置廢鐵
    、塑膠等回收物品，作為資源回收廠，並興建地上圍籬、大
    門、水泥柱等，況土地上仍有幾棵樹木（七里香、榕樹、櫸
    木），被告蘇美華即元統企業商行尚經營買賣，其使用借貸
    之目的尚未完成，甲○○○應概括繼受被繼承人楊米華之權
    利義務，不得終止使用借貸契約，原告亦同。況乙○○另訴
    已行使特留分權利，請求甲○○○、原告移轉系爭土地應得
    之權利，乙○○並同意被告蘇美華即元統企業商行繼續使用
    系爭土地，被告蘇美華即元統企業商行自屬有權占有。至於
    其餘被告並未占有系爭土地，原告對其餘被告起訴請求除去
    地上物，並無理由。
  (四)並聲明：駁回原告之訴。
三、兩造不爭執之事實：
  (一)坐落臺南縣善化鎮2671地號（系爭土地），地目田，面積
    1807 平方公尺，原登記為楊米華所有，楊米華於87年12月9
    日死亡後，由原告於90年4月12日以分割繼承為原因，登記
    為原告所有，本案審理中之95年12月15日以夫妻贈與為原因
    （原因發生日期95年11月14日）移轉登記予原告。
  (二)甲○○○為其母親楊米華與前夫所生，楊米華於51年間起與
    被告丙○○父親乙○○同居，乙○○因楊米華為家庭主婦，
    並無經濟來源，因而於58年間將系爭土地登記在楊米華名下
    ，73年間被告丙○○生母去世後，楊米華於75年間與乙○○
    結婚。楊米華死亡後，甲○○○及乙○○為其法定繼承人，
    然其全部不動產均由甲○○○持乙○○交付之證明文件，向
    臺南縣新化地政事務所申請繼承登記，全部歸甲○○○取得
    。被告丙○○因而對甲○○○提出偽造文書等刑事告發，經
    臺灣臺南地方法院檢察署檢察官以95年度偵字第2915號為不
    起訴處分確定。
  (三)系爭土地上由被告蘇美華即元統企業商行堆置廢棄回收汽機
    車及鋼材，西側19甲線有七里香數棵，東、西、南側有被告
    蘇美華即元統企業商行興建之浪板圍籬及大門、鋼筋水泥柱
    （如附圖所示），並無門牌，為被告蘇美華即元統企業商行
    之堆置場，臨台19甲線有被告蘇美華即元統企業商行之招牌
    及鐵皮屋。
  (四)被告蘇美華即元統企業商行自75年間開始在系爭土地及同段
    2672至2676地號等6筆土地上經營苗圃，80年間再以前開土
    地為自有之名義申請換發種苗登記證。
  (五)以上事實，有土地登記謄本、土地登記簿謄本、繼承登記資
    料、現場照片、臺南縣政府函檢送之臺南縣種苗登記證等資
    料附卷可參，復據本院現場勘驗屬實，有本院94年7月22日
    勘驗筆錄在卷可據，另本院囑託臺南縣新化安南地政事務所
    鑑測，製有94年7月22日、95年12月28日複丈成果圖在卷可
    稽，另經本院調閱臺灣臺南地方法院檢察署95年度偵字第
    2915號偵查全卷審閱無誤，自堪信實。
四、兩造爭執之事項：(一)原告是否有權提起本件訴訟？(二)現占有
    人為何人？(三)占有人是否無權占有系爭土地？其主張係基於
    使用借貸關係而占有系爭土地，是否可採？茲分述如下：
  (一)按依土地法所為之登記，有絕對效力，土地法第43條亦有明
    文。原告既登記為所有權人，在未移轉登記予他人前，仍不
    能否認其地位。至被告抗辯：系爭土地實為乙○○所購買，
    乙○○才是實際所有人云云，與登記權利名義人及法令規定
    不符，尚難採取。
  (二)另系爭土地現由被告蘇美華即元統企業商行占用，堆置廢棄
    回收汽機車及鋼材等物品，做資源回收場使用，其餘被告並
    無占用等情，業經本院勘驗綦詳，有本院前開勘驗筆錄在卷
    可據，復經本院函請臺南縣警察局善化分局查證屬實，有該
    局96年6月6日函及檢送之資料、照片附卷可參（本院卷第30
    7至315頁），堪可認定。原告固主張：蘇美華、丙○○為夫
    妻關係，被告守澧公司、蘇美華即元統企業商行經營廢棄物
    處理同一業務，可認所有被告均共同占用系爭土地云云，與
    前開調查現況不符，且原告亦未提出證據佐證，其前開主張
    ，自難採取。是則，本件現占有人僅有被告蘇美華即元統企
    業商行無訛。
  (三)被告蘇美華即元統企業商行是否無權占用系爭土地？其主張
    係基於使用借貸關係而占有系爭土地，是否可採？
  1.按稱使用借貸者，謂當事人一方以物交付他方，而約定他方
    於無償使用後返還其物之契約。借貸未定期限，亦不能依借
    貸之目的而定其期限者，貸與人得隨時請求返還借用物，民
    法第464條、同法第470條第2項亦有規定。另所有人對於無
    權占有或侵奪其所有物者，得請求返還之。對於妨害其所有
    權者，得請求除去之。有妨害其所有權之虞者，得請求防止
    之，民法第767條復有明文。且無權占有，並不以故意或過
    失為要件，茍無正當權源而占用他人之不動產，即負有返還
    之義務；雖占有人占有之土地，倘係土地所有人本於買賣法
    律關係所交付者，固具有正當權源，所有人不得認係無權占
    有而請求返還，但所得主張有權占有者應以買賣標的為限，
    又以無權占有為原因，請求返還所有物之訴，原告於被告無
    權占有之事實，無舉證責任，被告應就其取得占有，係有正
    當權源之事實證明之。
  2.系爭土地為原告所有，已如前述。又系爭土地與同段2672至
    2676地號等6筆土地，自75年間即由被告蘇美華即元統企業
    商行經營苗圃使用，80年間再以前開土地為自有之名義申請
    換發種苗登記證，繼續使用，84年間開始做資源回收場，迄
    楊米華（當時所有權人）於87年12月9日死亡前，均無表示
    反對之意，堪認其有默示同意使用之意，且就系爭土地係成
    立無償之使用借貸關係，並未定借貸期限，可資認定。原告
    之甲○○○為楊米華之繼承人，固應繼受該法律關係，惟嗣
    由原告基於夫妻贈與之原因取得系爭土地之所有權，原告並
    未繼受上開使用借貸關係，而被告就其占有系爭土地對原告
    而言有何正當權源，並未舉證以實其說，從而，被告抗辯其
    係有權占用，難以採信。。
五、綜上所述，原告主張被告蘇美華即元統企業商行無權占有，
    依據民法第767條之規定，請求被告蘇美華即元統企業商行
    將系爭土地上圍籬及放置物等除去，並將土地交還原告，自
    屬依法有據，應予准許；原告其餘主張，並無理由，不應准
    許。兩造其餘主張及所提證據與本院上開論斷無涉或無違，
    不予贅述。原告陳明願供擔保，聲請宣告假執行，經核其勝
    訴部份，合於法律規定，爰酌定相當之擔保金額宣告之；其
    餘假執行之聲請，因該部分訴之駁回而失所依據，應予駁回
    。又本件訴訟費用為第一審裁判費99,406元（本院94年度新
    簡補字第12號卷內）、複丈費4,000元（本院卷第306頁），
    合計103,406元，應由敗訴之被告蘇美華即元統企業商行負
    擔，本院併依職權宣告之。
六、結論：原告之訴為有一部理由，一部無理由，依民事訴訟法
    第79條，第390條第2項，判決如主文。
中　　華　　民　　國　　96　　年 　　9　　月　　10　　日
                  民事第四庭    法　官　郭貞秀
以上正本係照原本作成
如對本判決上訴，須於判決送達後20日內向本院提出上訴狀
中　　華　　民　　國　　96　　年　 　9　　月　　10　　日
                                書記官　陳志德
